【裁判字號】    95,台上,2282
【裁判日期】    950427
【裁判案由】    違反毒品危害防制條例
【裁判全文】
最高法院刑事判決            九十五年度台上字第二二八二號
    上   訴   人  台灣高等法院台南分院檢察署檢察官
    被        告  戊○○
                          57.
    上訴人即被告  甲○○
    上  列一  人  李合法律師
    選 任辯護 人  謝采倩律師
    上訴人即被告  乙○○
    選 任辯護 人  蘇文奕律師
                  陳郁芬律師
    上訴人即被告  丙○○
                          號
                  丁○○
    被        告  己○○
                          78.
上列上訴人等因被告等違反毒品危害防制條例案件，不服台灣高
等法院台南分院中華民國九十二年四月二日第二審更審判決（九
十一年度上更(一)字第五二號，起訴案號：台灣台南地方法院檢察
署八十八年度偵字第九五二一、一０一四三號），提起上訴，本
院判決如下：
    主  文
原判決撤銷，發回台灣高等法院台南分院。
    理  由
原判決事實認定：上訴人即被告甲○○、乙○○、被告己○○與
綽號「校長」之鄭融豐、呂玉川（以上二人通緝中）均為舊識。
民國八十八年四月中旬左右，鄭融豐、乙○○、甲○○、呂玉川
至大陸廈門遊玩，同年五月七日，鄭融豐帶渠等至來自台灣林邊
地區之不詳姓名成年男子「陳先生」處，「陳先生」表示能取得
大批第二級毒品安非他命，要鄭融豐尋找管道銷售到台灣。鄭融
豐、呂玉川、乙○○、甲○○四人為貪圖運輸、販賣毒品之暴利
，與「陳先生」共同基於運輸第二級毒品安非他命之犯意聯絡，
於同年五月七日返台後，鄭融豐、呂玉川、甲○○、乙○○四人
便與己○○聯繫，要其搭線運輸毒品，經己○○同意而加入，協
商決定由乙○○與甲○○於同年五月中旬，一同前往澎湖找上訴
人即被告丁○○，洽談以其所有如原判決附表二編號１所示之漁
天號快艇代為走私第二級毒品安非他命，丁○○為圖運輸毒品之
豐利，乃加入上開運輸毒品之犯意聯絡，並同意以其所有之漁天
號快艇接駁毒品。同年五月十六日、二十日、二十六日，甲○○
、呂玉川、己○○、乙○○、丁○○為掩人耳目，乃分三批前往
大陸，同年月二十九日，呂玉川、鄭融豐、乙○○、己○○、丁
○○與「陳先生」六人在一家西餐廳商談運毒細節，其中由「陳
先生」及己○○在大陸安排走私安非他命事宜，丁○○負責以快
艇自海上接駁安非他命到澎湖，乙○○負責以車輛夾帶安非他命
到台灣，呂玉川、鄭融豐、甲○○負責在台灣接收安非他命，由
鄭融豐負責銷售，事成之後丁○○以每公斤新台幣（下同）三萬
元，甲○○、己○○、乙○○、鄭融豐、呂玉川等人則以每公斤
八千元論酬。工作分配完成，鄭融豐、甲○○、乙○○、呂玉川
、丁○○復分批返台著手進行運輸來台之事宜，其中乙○○再於
同年六月二十四日，連同其於同年五月十四日以四萬元在台南縣
麻豆鎮向不知情之人購入原判決附表二編號３所示之車號ＵＷ－
七五八二號箱型車一輛（並先開往高雄市○○路某不知情之汽車
保養廠改裝駕駛座上方夾層及假油箱），搭乘台華輪運至澎湖。
同年七月十四日，丁○○再度搭機離台前往大陸，與「陳先生」
商議毒品安非他命如何接駁之細節，並自「陳先生」處先取得二
十七萬元之酬金，並於同年七月十六日返台。同年七月二十九日
，丁○○邀約上訴人即被告丙○○一同前往載運安非他命，並事
先言明載運安非他命之代價為每公斤三萬元由二人均分，丙○○
遂加入共同運輸毒品之犯意聯絡，當日上午九時許，由丙○○先
駕駛其所有如原判決附表二編號２之順進福號快艇出發釣魚，下
午二時許，丁○○再駕駛其所有之漁天號快艇，自澎湖內垵漁港
出海，二人約在同日下午三時許，於澎湖西嶼小門村外海附近碰
面，再共同乘漁天號快艇前往由乙○○、己○○所指示之東經一
一八度十分，北緯二十四度十五分附近海域（屬大陸地區），自
一艘大陸漁船接得如原判決附表一所示之第二級毒品安非他命五
十包，將之輸入，返回澎湖海域後，丁○○駕駛漁天號快艇將安
非他命載運至澎湖二坎漁港上岸，並將安非他命藏置港口土地廟
旁草叢內，丙○○駕駛順進福號快艇在二坎漁港外負責把風，等
丁○○將毒品提上岸後，即駕駛漁天號先行返回內垵漁港，丙○
○繼續在該處把風，直到丁○○騎機車到二坎漁港岸邊，將毒品
攜至另一處所藏置妥當後，丙○○才駕駛快艇返回內垵漁港，丁
○○並叫丙○○於當日早上七時至二坎竹灣涼亭與其會合，丁○
○隨即於翌日（八十八年七月三十日）上午七時許，通知乙○○
、己○○前往起出上開毒品，乙○○接獲丁○○之通知後，乃與
己○○駕駛上開ＵＷ－七五八二號箱型車，前往載運安非他命，
並將安非他命藏於該車車底改裝之假油箱及駕駛座上方夾層內，
準備運往馬公港搭乘台華輪運回高雄港交予鄭融豐、呂玉川等人
。嗣經警循線於同年七月三十日下午七時許，在澎湖縣西嶼鄉內
垵漁港，查獲丁○○及丙○○，並扣得如原判決附表二所示之漁
天號快艇、順進福號快艇各一艘。乙○○、己○○二人則經警於
八十八年七月三十日下午四時許，在澎湖縣馬公市馬公港台華輪
前查獲，並扣得上開安非他命五十包，及載運安非他命之如附表
二所示之ＵＷ－七五八二號箱型車。因而撤銷第一審科刑之判決
，改判仍論處甲○○、乙○○、己○○、丁○○、丙○○共同運
輸第二級毒品〔甲○○處有期徒刑十一年；乙○○、己○○、丁
○○各處有期徒刑十五年；丙○○處有期徒刑十一年；扣案如附
表一所示之安非他命包裝五十包（驗餘淨重共四九公斤五二二公
克）均沒收銷燬之；扣案如附表一所示之安非他命包裝共重一公
斤七０二公克及如附表二所示之漁天號快艇一艘、順進福號快艇
一艘、ＵＷ－七五八二號箱型車一輛均沒收，丁○○並沒收犯罪
所得新台幣四十四萬元，如一部或全部不能沒收時，以其財產抵
償之〕。又以公訴意旨略以：被告戊○○與上開五人共同私運毒
品，因指戊○○共涉犯毒品危害防制條例第四條第二項之罪等情
，但經審理結果，認為不能證明戊○○犯罪，因而撤銷第一審對
戊○○之科刑判決，改判諭知戊○○無罪。固非無見。
惟查：(一)私運管制毒品進口，係一行為同時觸犯毒品危害防制
條例第四條規定之運輸毒品罪及懲治走私條例第二條第一項私運
管制物品進口罪之二罪名，並依刑法第五十五條前段想像競合規
定，應從一重處斷。本件原判決事實認定甲○○、乙○○、己○
○、丁○○、丙○○五人自大陸共同私運管制之第二級毒品安非
他命入境，於理由說明渠等上開所為，係犯毒品危害防制條例第
四條第二項之運輸第二級毒品罪及修正前懲治走私條例第二條第
一項之罪，二罪間有方法結果之牽連關係，為牽連犯，應從一重
毒品危害防制條例第四條第二項處斷（原判決復誤載為毒品危害
防制條例第二條第二項），即有判決適用法則不當之違誤。(二)
有罪判決書之事實一欄，為判斷其適用法令當否之準據，法院應
將依職權認定與論罪科刑有關之事實，翔實記載，然後於理由內
逐一說明其憑以認定之證據，並使事實認定與理由說明，互相適
合，方為合法；倘事實認定與理由說明，不相一致，按諸刑事訴
訟法第三百七十九條第十四款後段規定，均屬判決理由矛盾之當
然違背法令。依原判決理由說明，甲○○、乙○○、呂玉川、己
○○、丁○○、丙○○係與「陳先生」、鄭融豐共犯運輸第二級
毒品及懲治走私條例第二條第一項之私運管制物品進口罪，然原
判決事實欄則記載：「甲○○、乙○○、己○○與鄭融豐、呂玉
川均為舊識，民國八十八年四月中旬左右，鄭融豐、乙○○、甲
○○、呂玉川至大陸廈門遊玩，同年五月七日鄭融豐帶渠等至來
自台灣的『陳先生』處，『陳先生』表示能取得大批第二級毒品
安非他命，『要鄭融豐尋找管道銷售到台灣，鄭融豐、呂玉川、
乙○○、甲○○四人為貪圖運輸、販賣毒品之暴利』。……同年
五月十六日、二十日、二十六日，甲○○、呂玉川、己○○、乙
○○、丁○○為掩人耳目，乃分三批前往大陸，同年月二十九日
，呂玉川、鄭融豐、乙○○、己○○、丁○○與『陳先生』六人
在一家西餐廳商談運毒細節，其中由『陳先生』及己○○在大陸
安排走私安非他命事宜，丁○○負責以快艇自海上接駁安非他命
到澎湖，乙○○負責以車輛夾帶安非他命到台灣，呂玉川、鄭融
豐、甲○○負責在台灣接收安非他命，『由鄭融豐負責銷售』」
云云（見原判決正本第四頁、第五頁），似指乙○○、甲○○、
己○○、丁○○均明知「陳先生」、「鄭融豐」自大陸地區運輸
第二級毒品安非他命進入台灣地區，意在販賣，卻仍應允為其運
輸安非他命進入台灣地區供販賣之用，則甲○○、乙○○、己○
○、丁○○是否知情而謀議參與，並知情意圖販賣而運輸入台？
該部分是否構成犯罪？與其已起訴之運輸毒品罪，是否有裁判上
一罪關係，而為起訴效力所及？原判決均未深入究明，自屬違誤
。(三)原判決事實認定：「己○○同意而加入上開運輸第二級毒
品之犯意聯絡，協商決定由乙○○與甲○○於同年五月中旬一同
前往澎湖找丁○○，洽談以其所有如附表二編號１所示之漁天號
快艇代為走私第二級毒品安非他命」等語，惟與理由所引據之己
○○供詞：「於協商後，我便與甲○○於八十八年五月中旬一同
前往澎湖找丁○○（漁天號漁船船主），洽談是否可以其所有之
漁船代為走私毒品」等語（見原判決正本第八頁），並不相合，
復與甲○○所供：「係伊與己○○同赴澎湖找丁○○」（見聲羈
字卷甲○○八十八年七月三十一日在法官訊問時之筆錄），並不
一致；原判決自有事實與理由矛盾之違誤。(四)沒收之物，須於
事實欄中有具體之記載始為合法，否則諭知沒收即難謂有事實之
根據。原判決於主文欄諭知沒收丁○○因運輸毒品所得之新台幣
四十四萬元，理由欄亦說明：「丁○○因走私、運送本件毒品，
向陳先生取得二十七萬元，向乙○○取得十五萬元，計四十四萬
元，業經其陳明，核與被告乙○○所供相符，該款為犯罪所得，
應依毒品危害防制條例第十九條第一項宣告沒收，如一部或全部
不能沒收時，以其財產抵償之」云云（見原判決正本第十九頁）
。惟依原判決認定之事實，丁○○本件犯罪所得為二十七萬元加
十五萬元，共計四十二萬，原判決諭知沒收四十四萬元，有適用
法則不當及理由矛盾之違誤。且原判決事實欄僅記載「同年七月
十四日丁○○再度搭機離台前往大陸，與陳先生商議毒品安非他
命如何接駁之細節，並自陳先生先取得二十七萬元之酬金，並於
同年七月十六日返台」等語，對其餘宣告沒收之十七萬元部分則
未於事實欄認定並記明，此部分之理由說明，亦失其依據。再按
共犯間就沒收之從刑，係採連帶沒收主義。原判決既認定丁○○
與甲○○、乙○○、呂玉川、己○○、丙○○均係運輸毒品罪之
共同正犯，然就原判決事實欄所載丁○○因犯運輸毒品罪所得之
二十七萬元，卻未在其他共犯之運輸毒品罪名項下宣告沒收，亦
有判決不適用法則之違誤。(五)毒品危害防制條例第十九條第三
項規定，犯同條例第四條之罪所使用之水、陸、空交通工具，應
予沒收。此項沒收採義務沒收主義，但並無如同條例第十八條有
「不問屬於犯人與否，沒收之」之規定，故仍以屬於犯人所有者
為限，始得沒收。且該沒收物屬於犯人所有者之事實，並應依證
 據加以認定，並在理由中說明其所依憑之證據。惟原判決理由
欄並未說明其認定係何人所有（見原判決正本第二０頁），雖原
判決在理由欄引據丁○○供稱：漁天號快艇一艘係其所有；丙○
○供稱：順進福號快艇一艘為其所有（見原判決正本第十、十二
頁）；但該事實除該上訴人之自白外，是否有其他具體之佐證？
該漁船兩艘是否有漁業執照登記之漁業人或所有人證件足憑，該
登記與上訴人丁○○、丙○○上開供詞是否相符？凡此關乎上開
扣案漁船有無毒品危害防制條例第十九條第三項之適用，及執行
時是否發生認定上之齟齬，原審未予調查釐清，遽予諭知沒收，
亦有違誤。(六)原判決事實欄記載：「鄭融豐、呂玉川、乙○○
、甲○○四人為貪圖運輸、販賣毒品之暴利，與『陳先生』共同
基於運輸第二級毒品安非他命之犯意聯絡，於同年（即八十八年
）五月七日返台後，鄭融豐、呂玉川、乙○○、甲○○四人便與
己○○聯繫，要其搭線運輸毒品」等語，即認甲○○於八十八年
五月七日即與「陳先生」等人基於共同運輸第二級毒品之犯意聯
絡；然原判決理由欄引用甲○○於警詢時供稱：「大約在八十八
年七月二十日左右，得知鄭融豐要走私毒品，在（戊○○）住處
得知，是呂玉川親口告訴我的」云云（見原判決正本第九頁），
資為不利於被告等之論證之一。其事實之記載與理由之說明不相
適合，自屬判決理由矛盾。此節本院前次發回已予指明，原判決
仍未審酌，致原有違法瑕疵依舊存在。(七)實施刑事訴訟程序之
公務員，就該管案件，應於被告有利及不利之情形，一律注意，
刑事訴訟法第二條第一項定有明文。關於戊○○被訴共同運輸毒
品部分，原判決係以同案被告己○○、乙○○均稱戊○○未去大
陸，依入出境紀錄亦無戊○○與前開被告五人去大陸之紀錄。甲
○○雖稱是八十八年七月二十日在戊○○家中得知走私毒品，但
供稱係呂玉川說的，斯時距五月間前開被告五人赴大陸與「陳先
生」謀議，時隔已二月，被告己○○稱：五月七日在大陸見過「
陳先生」後，回台在戊○○家中協商等語，惟未供明協商結果是
否戊○○有參與等情，而為被告戊○○無罪之諭知。惟依卷內資
料，甲○○、乙○○、己○○等人，均住台南市，惟依己○○之
供詞，渠等商議前開私運安非他命毒品入境牟利事宜，均遠至高
雄縣鳥松鄉○○路三七巷五七號戊○○住處共商；雖戊○○和參
與之呂玉川係兄弟，但依起訴書所載資料共犯呂玉川與戊○○二
人並未居住同處，戊○○在台灣台南地方法院法官訊問時亦供稱
：伊弟呂玉川係其鄰居（見聲羈字卷附己○○、戊○○八十八年
七月三十一日法官訊問筆錄），乙○○復供稱五月間赴大陸之費
用係跟戊○○拿的，戊○○亦供稱該款迄未還款等語（見同日台
灣台南地方法院法官訊問筆錄）；則何以眾人赴戊○○處謀議、
籌劃？再依甲○○所供：伊於七月間，因己○○自大陸返台未有
訊息予伊及戊○○、呂玉川，伊即與乙○○聯絡，由乙○○聯絡
戊○○、呂玉川告知情形，伊知情後尚且親自赴澎湖要找己○○
時，係由戊○○聯絡乙○○接機等情（見甲○○八十八年七月三
十一日警詢筆錄）。倘上情屬實，則戊○○究竟在己○○等人謀
議及運輸毒品過程中，是否知情及有無參與本案之謀議，難謂無
疑問，此攸關公平正義之維護，原審未予究明，即遽行判決，亦
有未合。以上，或係上訴意旨所指摘，或係本院得依職權調查之
事項，應認原判決仍有撤銷發回之原因。
據上論結，應依刑事訴訟法第三百九十七條、第四百零一條，判
決如主文。
中    華    民    國  九十五  年    四    月  二十七  日
                      最高法院刑事第十二庭
                          審判長法官  林  永  茂
                                法官  洪  文  章
                                法官  蘇  振  堂
                                法官  蕭  仰  歸
                                法官  何  菁  莪
      本件正本證明與原本無異
                                      書  記  官
中    華    民    國  九十五  年    五    月    一    日
                                                Ａ


司法院資訊處製作；財團法人民間司法改革基金會備份。
